【裁判字號】    98,重訴,508
【裁判日期】    990408
【裁判案由】    回復原狀等
【裁判全文】
臺灣板橋地方法院民事判決             98年度重訴字第508號
原      告  乙○○
訴訟代理人  葉繼學律師
被      告  甲○○
上列當事人間請求回復原狀等事件，經本院於民國99年3月25日
言詞辯論終結，判決如下：
    主  文
被告應給付原告新台幣陸佰拾貳萬柒仟零肆拾柒元，及自民國
九十八年十二月十五日起至清償日止，按週年利率百分之五計算
之利息。
原告其餘之訴駁回。
訴訟費用由被告負擔百分之九十九，餘由原告負擔。
本判決第一項於原告以新台幣壹佰玖拾萬元或新店郵局可轉讓定
期存單供擔保後，得假執行；但被告如以新台幣陸佰拾貳萬柒
仟零肆拾柒元為原告預供擔保後得免為假執行。
原告其餘假執行之聲請駁回。
    事  實 及 理  由
一、原告起訴主張：原告於民國98年6月29日委由其母陳秀為代
    理人與被告訂定不動產買賣契約，由原告向被告購買坐落台
    北市○○區○○段5小段556及558地號，應有部分均1萬分之
    276土地及其上門牌號碼台北市○○區○○街一段26號5樓應
    有部分全部之房屋，約定買賣價金為新台幣（以下同）670
    萬元。而原告於給付被告部分價款計6,166,045元後，於98
    年8月11 日委請台北縣土木技師公會就系爭房屋進行「建築
    物高氯離子混凝土構造物安全鑑定」，竟發現系爭建物混凝
    土中氯離子含量均高於國家標準，非但確定系爭建物結構體
    為海砂屋，且混凝土強度明顯不足，鋼筋鏽蝕嚴重，必須進
    行建築物結構補強，經原告告知上情，被告竟均置之不理。
    而依系爭買賣契約第6條第3項約定「除不動產說明書已載明
    者外，本買賣標的物如有未能於簽約時發現確認之既存瑕疵
    （如設備損壞、滲漏水等），應由乙方（即被告）依民法瑕
    疵擔保之相關規定負責修繕或按修繕費用減少買賣價金。惟
    若經檢測確認為輻射屋、海砂屋或建物主結構損壞達危樓標
    準者，甲乙雙方同意無條件解除契約」。而系爭建物既經台
    北縣土木技師公會鑑定確認為海砂屋，且建物結構之混凝土
    強度不足、鋼筋鏽蝕嚴重，建物之結構安全堪慮，原告爰依
    系爭買賣契約第６條第3項及民法第354條第1項、第359條規
    定，解除兩造間之不動產買賣契約，並以本起訴狀繕本送達
    為解除契約之意思表示。查兩造系爭買賣契約既已解除，原
    告自得本於民法第259條第1、2款規定請求被告返還所受領
    之價金6,166,045元，而本件被告既係故意隱瞞系爭建物係
    海砂屋之事實，原告並得依民法第260條規定請求債務不履
    行之損害賠償，計有下列支出損害：(1)仲介費67,000元(2)
    本件買賣契稅、規稅費及代書費26,000元(3)銀行貸款手續費
    3,600元(4)台北縣土木技師公會鑑定費50,000元(5)銀行貸款
    利息12,751元(6)系爭房屋98年度地價稅7,119元(7)辦理銀行
    貸款時系爭房屋產物保險保費1,651元，以上原告應返還及
    賠償者合計為6,334,166元（6,166,045＋67,000＋26,000＋
    3,600 ＋50,000＋12,751＋7,119＋1,651＝6,334,166）。
    爰聲明：被告應給付原告6,334,166元及自起訴狀繕本送達
    被告之翌日起至清償日止按週年利率百分之五計算利息，並
    願以新店郵局可轉讓定期存單為擔保，請准宣告假執行。
二、被告則以：伊訂定本件不動產買賣契約時，即提出錸發科技
    實業有限公司（下稱錸發公司）之試驗檢測報告，對其檢測
    報告所代表內容伊並不了解等語，爰聲明駁回原告之訴及假
    執行之聲請，如受不利判決願供擔保請准宣告免為假執行。
三、查原告主張兩造於98年6月29日訂定不動產買賣契約，由原
    告向被告購買坐落台北市○○區○○段5小段556及558地號
    ，應有部分均1萬分之276土地及其上門牌號碼台北市○○區
    ○○街一段26號5樓應有部分全部之房屋，約定買賣價金為
    670萬元之事實，已據被告所不爭，足認真實。而系爭買賣
    房屋經原告聲請台北縣土木技師公會於98年8月22日鑑定認
    「一、本鑑定標的物經上述各項專業之鑑定結果、分析、研
    判建築物結構體海砂屋（即混凝土高氯離子含量過高）之情
    形非常明顯確定，且混凝土強度明顯不足，鋼筋銹蝕嚴重，
    本建築物要進行結構補強，且應一步委請專業結構土木技師
    做耐震能力補強設計監造之工作。二、本建築物結構補強之
    方法，應採用鋼鈑補強工法，以確保補強後之耐震能力。」
    ，此有被告所不爭之原告提出之台北縣土木技師公會98年9
    月7日北縣土技（98）字第0602號鑑定報告書一件在卷可憑
    。按物之出賣人對於買受人，應擔保其物依第373條之規定
    危險移轉於買受人時無滅失或減少其價值之瑕疵，亦無滅失
    或減少其通常效用或契約預定效用之瑕疵；買賣因物有瑕疵
    ，而出賣人依前五條之規定，應負擔保之責者，買受人得解
    除其契約或請求減少其價金。但依情形，解除契約顯失公平
    者，買受人僅得請求減少價金，民法第354條、第359條分別
    定有明文。本件買賣房屋於98年8月22日鑑定時其結構體為
    海砂屋（即混凝土高氯離子含量過高）且混凝土強度明顯不
    足，鋼筋銹蝕嚴重，須經專業結構土木技師進行結構補強工
    作，以確保補強後之耐震能力，已如前述，顯非短期時間所
    生成而足見上開瑕疵於所有權移轉登記即危險移轉時即屬存
    在，而屬被告應負擔保責任。而上開海砂屋（即混凝土高氯
    離子含量過高）之瑕疵情形，既屬結構體問題，且混凝土強
    度明顯不足，鋼筋銹蝕嚴重，而不具耐震能力，須經專業結
    構土木技師進行結構補強，足認其瑕疵顯屬重大，已不能安
    全住居，而喪失其供人居住之通常效用，依其情節，原告請
    求解除契約，難認有何顯失公平之處，則原告主張以本件訴
    狀繕本之送達為解除本件買賣契約之意思表示，自屬正當有
    據。且本件房屋與其基地依法既屬不得分離移轉而於契約上
    不可分，其土地部分之買賣契約自應一併解除。被告雖抗辯
    伊於訂定本件契約時已委請錸發公司進行試驗檢測云云，查
    依系爭不動產買賣契約附件之不動產說明書，固記載「有檢
    測海砂，詳如檢測報告」，並有錸發公司98年6月24日混凝
    土高氯離子含量試驗報告一紙可按，而依該試驗報告檢驗結
    果，其取樣「主臥柱」及「客樑」之氯離子含量測試結果分
    別高達2.1321及1.7342kg/m3，顯已高於國家標準之0.3kg/m
    3甚多，而被告既自認伊當時並不了解該錸發公司試驗報告
    所代表內容等語，顯然被告並未告知原告之代理人該屋檢測
    結果係屬海砂屋，同理亦難認被告係屬明知該屋為海砂屋。
    況房屋除係屬海砂屋外，其結構混凝土強度是否不足，鋼筋
    銹蝕程度如何，是否具備耐震能力，均屬高度專業知識，非
    一般人依通常程序所得檢查得知，亦不得謂原告係屬因重大
    過失而不知上開瑕疵。且依系爭不動產買賣契約第6條第3項
    已約定「除不動產說明書已載明者外，本買賣標的物如有未
    能於簽約時發現確認之既存瑕疵（如設備損壞、滲漏水等）
    ，應由乙方（即被告）依民法瑕疵擔保之相關規定負責修繕
    或按修繕費用減少買賣價金。惟若經檢測確認為輻射屋、海
    砂屋或建物主結構損壞達危樓標準者，甲乙雙方同意無條件
    解除契約」，是依該不動產說明書上一般所載明者，固已除
    外，依約不得主張瑕疵擔保責任。但依所記載僅為「有檢測
    海砂，詳如檢測報告」部分，並未明確記載係屬海砂屋，顯
    然兩造於簽約時並未發現確認系爭房屋即為海砂屋，而應屬
    兩造未能於簽約時發現確認之既存瑕疵事項甚明，則依該第
    6條第3項條款已特別約定海砂屋者，而未能於簽約時發現確
    認之既存瑕疵，並得解除契約。從而被告自無主張依民法第
    355條規定主張原告係屬因明知或因重大過失而不知上開瑕
    疵而得不負擔保責任之情形自明。
四、按契約解除時，當事人雙方回復原狀之義務，除法律另有規
    定或契約另有訂定外，依左列之規定：一、由他方所受領之
    給付物，應返還之。二、受領之給付為金錢者，應附加自受
    領時起之利息償還之，民法第259條第1款、第2款定有明文
    ，本件買賣契約既經原告依民法第359條前段規定解除契約
    ，而原告主張被告已受領其所給付之價金共6,166,045元，
    已據原告提出匯款申請書2件、郵政跨行匯款申請書3件、台
    灣銀行存摺內頁影本等證，並為被告所不爭，足認為真。則
    原告請求被告應返還所受領之價金6,166,045元及自起訴狀
    繕本送達翌日起算之法定遲延利息，以回復原狀即無不合。
五、復按出賣人就其交付之買賣標的物有應負擔責任之瑕疵，而
    其瑕疵係於契約成立後始發生，且因可歸責於出賣人之事由
    所致者，則出賣人除負物之瑕疵擔保責任外，同時構成不完
    全給付之債務不履行責任。又契約解除後，原契約溯及的失
    其效力，雙方當事人因而互負回復原狀之義務，如當事人因
    訂立契約而受有損害，是否仍得請求賠償，各國立法例有採
    選擇主義、契約利益主義或履行利益賠償主義者，我民法第
    260條規定：「解除權之行使，不妨礙損害賠償之請求」，
    乃採履行利益賠償主義，認為損害賠償請求權係因債務不履
    行所發生，屬原債權之變換型態，非因解除權之行使而新發
    生，條文所稱「不妨礙損害賠償之請求」，即係表明原有之
    損害賠償請求權，不因契約之解除失其存在。蓋自解除契約
    之效果而言，於契約有效期間，基於債務所為之給付，均應
    返還，始能回復契約訂立前之狀態，則契約有效時，基於債
    務所生之損害，亦應一併賠償，方可達回復原狀之趣旨，民
    法第260條規定，即係在立法政策上，對於契約之溯及效力
    ，酌加限制，允許當事人得就債務不履行所生損害，請求賠
    償，亦即在此範圍內，契約之效力仍然存續，是其損害賠償
    請求權，自不分行使解除權之當事人抑相對人，均不因契約
    之解除而失其存在，最高法院77年度第7次民事庭會議決議
    及96年度台上字第1204號判決意旨可資參照。查本件房屋買
    賣之上開瑕疵於嗣後所有權移轉登記即危險移轉時既屬存在
    ，被告係出賣人就其原所保有房屋是否為海砂屋，本應詳加
    注意，其竟因故意或過失不察致出售予原告，所為給付顯係
    非依債務本旨所為之不完全給付，而已不能安全住居，喪失
    供人居住之通常效用，自屬可歸責於被告之事由，致不能履
    行，復經原告依法解除契約在案，則揆之前開說明，被告自
    應就其債務不履行所生損害負賠償責任。
六、查原告主張其因訂立、履行本件契約而受有積極損害支出計
    有(1)仲介費67,000元(2)本件買賣契稅、規稅費及代書費26,
    000 元(3)銀行貸款手續費3,600元(4)台北縣土木技師公會鑑
    定費50,000元(5)銀行貸款利息12,751元(6)系爭房屋98年度地
    價稅7,119元(7)辦理銀行貸款時系爭房屋產物保險保費1,651
    元，共計168,121元，固據提出台北市稅捐稽徵處北投分處
    98年契稅繳款書、信立地政士事務所請款單、台灣銀行手續
    費、信用查詢費收據、台北縣土木技師公會收據、統一發票
    、台灣銀行客戶往來明細查詢單、台北市稅捐稽徵處98年地
    價稅繳款書、台灣產物住宅火災及地震基本保險單等件為證
    ，並為被告所不爭執真正，惟其中地價稅7,119元部分，乃
    係一般土地所有權人依公法對國家所應負擔之納稅義務，尚
    非與訂立、履行契約所生損害有何相當因果關係可言，上開
    地價稅乃係原告解除契約後，就其應返還被告之土地部分所
    支出之必要、有益費用，而應依民法第259條第5款規定於將
    來被告受返還時始得向被告請求返還該不當得利，自非因債
    務不履行所生之損害，此部分地價稅支出請求，自屬無據，
    應予剔除，其餘161,002元損害，自屬適法，應予准許。
七、綜上所述，本件不動產買賣契約，被告所給付之系爭房屋係
    具有瑕疵之不能安全居住之海砂屋而為不完全給付，原告自
    得依約及民法第359條前段規定解除契約，請求被告回復原
    狀返還所受領價金6,166,045元，並同時依不完全給付之債
    務不履行規定請求損害賠償161,002元。從而原告聲明求為
    判決被告應給付6,327,047元（6,166,045＋161,002＝
    6,327,047），及自起訴狀繕本送達被告之翌日即98年12月
    15日起至清償日止按法定週年利率百分之五計算之遲延利息
    ，自屬正當，應予准許，逾此部分請求，尚非有據，應予駁
    回。
八、本件判決事證基礎已臻明確，兩造其餘攻擊防禦方法併所援
    用之證據，經核與判決結果不生影響，爰不再一一論述，併
    予指明。
九、兩造均陳明願供擔保請准宣告假執行或免為假執行，於原告
    勝訴部分，核無不合，茲分別酌定相當之擔保金額或有價證
    券予以准許之。至原告其餘假執行之聲請則因敗訴而失所附
    麗，應併予駁回。
十、結論：本件原告之訴為一部有理由，一部無理由，並依民事
    訴訟法第79條、第390條第2項、第392條第2項，判決如主文
    。
中    華    民    國    99    年    4    月     8    日
                  民事第三庭    法  官  朱耀平
以上正本係照原本作成
如對本判決上訴，須於判決送達後20日內向本院提出上訴狀
中    華    民    國    99    年    4    月    8    日
                                書記官  陳淑芳

司法院資訊處製作；財團法人民間司法改革基金會備份。
